【裁判字號】    91,上易,904
【裁判日期】    920408
【裁判案由】    侵權行為損害賠償
【裁判全文】
臺灣高等法院民事判決                            九十一年度上易字第九０四號
    上  訴  人  丙○○
    訴訟代理人  張添財
    被  上訴人  乙○○
                甲○○
    共      同
    訴訟代理人  葉佳青
右當事人間請求侵權行為損害賠償事件，上訴人對於中華民國九十一年八月九日臺灣
臺北地方法院九十年度訴字第三二八六號第一審判決提起上訴，本院判決如左：
    主      文
上訴駁回。
第二審訴訟費用由上訴人負擔。
    事      實
甲、上訴人方面：
一、聲明：
  (一)原判決不利於上訴人之部分廢棄。
  (二)右廢棄部分，被上訴人第一審之訴駁回。
二、陳述：除與原判決記載相同者外，補稱略以：
    上訴人並不知訴外人陳家慶實際飲酒狀況，系爭車禍發生前早已將其所有車號Ｃ
    Ｋ─九七三一號自用小客車（下稱系爭車輛）借予陳家慶使用，故上訴人之借車
    與被害人王世漳之死並無相當因果關係。且被害人王世漳無故把玩排擋，亦與有
    過失。況上訴人因系爭車禍而受有多處撞傷，系爭車輛亦已報廢，計受有支出醫
    療費用、工作損失、汽車損害、精神損害等損失，既係因被害人把玩排擋所致，
    被上訴人即被害人之父母為其繼承人，自應賠償上訴人上開車損五十萬元、身體
    傷害損失五十萬元，共計一百萬元，並應賠償陳家慶所受之醫療費用及精神損害
    ，爰為抵銷之抗辯。
三、證據：援用第一審所為之立證方法。
乙、被上訴人方面：
一、聲明：上訴駁回。如受不利判決，願供擔保請准免予假執行。
二、陳述：除與原判決記載相同者外，補稱略以：
    上訴人於被上訴人乙○○告訴陳家慶過失致死刑案中警訊及偵查時即自承其知訴
    外人陳家慶事發前曾飲酒，且上訴人當時意識仍清醒，猶縱容陳家慶駕駛系爭車
    輛，顯違反保護他人之法律，其抗辯無理由。又王世漳並無過失，縱認王世漳應
    負責，上訴人之侵權行為損害賠償請求權亦已罹於時效。
三、證據：除援用原審提出者外，補提警訊筆錄、臺灣臺北地方法院檢察署九十年偵
    字第三八七五偵查筆錄影本各乙份為證。
    理      由
一、本件被上訴人起訴主張：上訴人明知訴外人陳家慶於民國九十年一月二十七日晚
    間已飲酒過量，依規定不得駕車，竟指示陳家慶駕駛上訴人所有之系爭車輛，搭
    載被害人王世漳，於同月二十八日一時三十分許，沿國道三甲號公路由西向東行
    駛，途經該路西向零點六公里處，因陳家慶不慎超速致系爭車輛失控，撞擊內側
    號誌燈桿，致王世漳當場傷重，送醫急救無效而於九十年二月七日死亡，爰依民
    法第一百八十四條第二項、第一百八十五條之規定，請求上訴人賠償被上訴人醫
    療費、殯葬費、扶養費、慰撫金等語（按被上訴人於原審時請求上訴人應賠償被
    上訴人乙○○二百二十八萬八千八百八十一元及賠償被上訴人甲○○一百九十三
    萬六千零四十三元併各該法定遲延利息，經原審判決上訴人應給付乙○○二十四
    萬六百一十七元，應給付甲○○一十五萬元，並各該法定遲延利息，而駁回被上
    訴人其餘之訴。嗣上訴人就其敗訴部分聲明不服，提起上訴，被上訴人則對其敗
    訴部分均未聲明不服而告確定）。
二、上訴人則以：伊之駕駛執照遭吊扣後，即將系爭車輛借予陳家慶，而事發當日系
    爭車輛亦為陳家慶使用中，伊不知陳家慶實際飲酒狀況，陳家慶駕駛系爭車輛並
    因而肇事，尚非出於伊之指示，王世漳之死亡，與伊之借車間無因果關係，況系
    爭車禍實係因王世漳把玩排檔所致，車輛被毀，上訴人亦受有傷害，被上訴人為
    王世漳之繼承人，自應賠償上訴人之損害，爰以之為抵銷等語，資為抗辯。
三、查被上訴人起訴主張陳家慶於前開時、地，酒後駕駛上訴人所有之系爭車輛肇事
    ，並致王世漳死亡之事實，業據其提出道路交通事故證明書、診斷證明書（見原
    法院九十年度補字第二０號卷，下稱補字卷第十一、十二頁），並有臺灣臺北地
    方法院檢察署九十年偵字第三八七五號不起訴處分書（見本院卷第等影本各乙份
    七○至七三頁）為證，復為上訴人所不爭，堪信被上訴人此部分主張為真正。被
    上訴人復主張上訴人明知陳家慶業已飲酒過量，仍指示陳家慶駕駛系爭車輛，違
    反保護他人之法律乙節，則為上訴人所否認，並以前開情詞置辯。是本件所應審
    究者，核為上訴人是否明知陳家慶於肇事前曾飲酒而猶令陳家慶駕駛其所有之系
    爭車輛？如明知，上訴人所為是否違反保護他人之法律而應負損害賠償之責？王
    世漳是否與有過失？上訴人為抵銷抗辯有無理由？
四、按違反保護他人之法律，致生損害於他人者，負賠償責任。但能證明其行為無過
    失者，不在此限。民法第一百八十四條第二項定有明文。次按侵權行為之債，固
    須損害之發生與侵權行為間有相當因果關係始能成立，惟所謂相當因果關係，係
    以行為人之行為所造成的客觀存在事實，為觀察的基礎，並就此客觀存在事實，
    依吾人智識經驗判斷，通常均有發生同樣損害結果之可能者，該行為人之行為與
    損害之間，即有因果關係，最高法院著有七十六年度台上字第一五八號判決可資
    參照。又汽車駕駛人飲用酒類後其吐氣所含酒精濃度超過每公升○‧二五毫克或
    血液中酒精濃度超過百分之○‧○五以上者，不得駕車；另汽車所有人，明知汽
    車駕駛人有酒精濃度超過規定標準之情形，而不予禁止駕駛者，並吊扣其汽車牌
    照三個月，道路交通安全規則第一百一十四條、道路交通管理處罰條例第三十五
    條第一、五項，分別定有明文，上開規定，均為維護道路交通及人身安全，屬保
    護他人之法律，合先敘明。
五、就上訴人是否有違反保護他人之法律而應負損害賠償之責部分，經查：
  (一)被上訴人主張上訴人明知陳家慶於肇事前曾飲酒，並駕駛系爭車輛等情，為上訴
    人所是認 (見原審卷第二四、二五頁）；上訴人於台灣台北地方法院檢察署九十
    年度偵字第三八七五號陳家慶涉嫌過失致死罪刑事案件偵查中，亦自承九十年一
    月二十七日約夜間九、十點時，與王世漳、陳家慶、訴外人王明德及三位不知名
    故印象中未喝很多，而因陳家慶喝較少酒，其喝較多，故由陳家慶駕駛等語，有
    該案訊問筆錄影本（見本院卷第四○頁）附卷可按；而肇事後陳家慶送醫救治，
    經採血檢驗，其血液每百毫升所含酒精濃度高達五二點五毫克 (折計其呼氣所含
    酒精濃度約每公升零點二六毫克）等情，亦有上開不起訴處分書影本可參，且為
    被上訴人所不爭，則上訴人明知陳家慶已有飲酒，僅因其飲酒量較陳家慶為多，
    故由陳家慶駕駛，復參酌陳家慶上開吐氣所含酒精濃度已超過每公升○‧二五毫
    克，則依上開說明，上訴人之未禁止陳家慶駕駛之行為，顯已違反道路交通管理
    處罰條例第三十五條第一、五項保護他人法律之規定。又觀諸陳家慶於上開刑案
    偵查中所自陳其記得有去錢櫃，有開車，之後就記不得（見本院卷第三九頁所附
    上開偵查訊問筆錄）等語，顯見陳家慶當時飲酒非少，而上訴人既知陳家慶有飲
    酒，並稱知其飲酒較陳家慶為多，足認上訴人當時意識尚非不清，故其辯稱不知
    陳家慶實際飲酒狀況云云，殊不足取。
  (二)查陳家慶酒後駕車，依一般人之智識經驗判斷，其車禍肇事率相較於未飲酒者，
    高出甚多，上訴人自難諉為不知，益徵上訴人未禁止酒精濃度超過規定標準之陳
    家慶駕駛系爭車輛之行為，即與發生系爭車禍致王世漳死亡之結果間，具有相當
    因果關係。至於王世漳於肇事前因把玩排檔，致車速失控，固亦為系爭車禍形成
    原因之一（如後述），惟王世漳把玩排檔之舉止，並不足以中斷上訴人未禁止陳
    家慶駕車之消極行為與王世漳死亡結果間因果關係之相當性。至於上訴人辯稱其
    於事發前數日即已將系爭車輛借予陳家慶，復未指示陳家慶駕車云云，亦無礙於
    其已違反前開道路交通管理處罰條例第三十五條第五項規定之事實，是上訴人上
    開所辯，亦不足採。而上訴人既違反保護他人之法律，且該行為與訴外人王世漳
    因車禍死亡之結果間，有相當因果關係存在，上訴人自應依民法第一百八十四條
    第二項之規定，負損害賠償之責。
六、按不法侵害他人致死者，對於支出醫療及增加生活上需要之費用或殯葬費之人，
    應負損害賠償責任；被害人對於第三人負有法定扶養義務者，加害人對於該第三
    人亦應負損害賠償責任。又不法侵害他人致死者，被害人之父、母、子、女及配
    偶，雖非財產上之損害，亦得請求賠償相當之金額，分別為民法第一百九十二條
    第一、二項、同法第一百九十四條所明定。本件被上訴人既因上訴人上開侵權行
    為，而受有傷害，其請求賠償損害，於法即無不合。爰就被上訴人所得請求之金
    額，分述如下：
  (一)醫療費用：
    乙○○主張其支出醫療費用計十七萬三千九百五十一元之事實，固據其提出台北
    市立萬芳醫院醫療費用收據二紙（見原法院九十年度補字第二０號卷，下稱補字
    卷，第十四、十五頁）為證，惟查乙○○所主張支出之醫療費用均包括健保給付
    在內，而依全民健康保險法第八十二條規定：「保險對象因汽車交通事故，經本
    保險提供醫療給付者，本保險之保險人，得向強制汽車責任保險之保險人代位請
    求該項給付。」，乙○○就非其負擔之健保給付自不能請求上訴人一併賠付，故
    乙○○僅得就其自行負擔之部分，即一萬七千二百八十四元 (345+16939＝17284
    ) ，請求上訴人賠償，逾此部分，為無理由。
  (二)喪葬費用：
    乙○○主張其支出喪葬費用計十六萬三千九百五十元之事實，業據其提出吉興禮
    儀有限公司之估價單、龍秀興業股份有限公司之觀自在金龍寶塔申購證明單（見
    補字卷第十六、十七頁）在卷可參，復為上訴人所不爭，堪信為真，是乙○○請
    求上訴人賠償其此部分之損害，洵屬有據。
  (三)扶養費用：
    按受扶養權利者，以不能維持生活而無謀生能力者為限；前項無謀生能力之限制
    ，於直系血親尊親屬不適用之，民法第一千一百十七條定有明文。由條文之文義
    觀之，其第二項僅規定無謀生能力之要件，於直系血親尊親屬不適用，並未將不
    能維持生活之要件予以排除，是直系血親尊親屬，如能以自己財產維持生活者，
    自無受扶養之權利，易言之，直系血親尊親屬受扶養之權利，仍應受不能維持生
    活之限制（最高法院六十二年七月十六日六十二年度第二次民事庭庭推總會決議
    參照）。查被上訴人訴訟代理人於原審時自承被上訴人均係水泥工，僅打零工維
    生，因為開銷蠻省，故還夠花用，名下僅有位於台北縣土城市之房屋一棟等語（
    見原審卷第一二三頁），而乙○○名下有土地一筆、房屋一棟，其八十九年之綜
    合所得為十五萬六千七百九十八元，甲○○名下有小客車一輛，其八十九年之綜
    合所得為十五萬元等情，亦有財政部台灣省北區國稅局台北縣分局九十一年六月
    二十日北區國稅北縣徵字第０九一一０二四五六一號函附之財產清單及八十九年
    度綜合所得稅各類所得資料附卷可稽（見原審卷第一○四至一一一頁），足認被
    上訴人二人，並無何不能維持生活之情事，難認已符合前開法定扶養權利之要件
    ，尚不得請求王世漳對之負扶養義務，是其依民法第一百九十二條第二項之規定
    ，請求上訴人賠償扶養費之損害，即屬無據。
  (四)慰撫金之請求：
    查上訴人係一公司之負責人，該公司資本額為六百萬元，名下有車子一輛，年所
    得約六十萬元等情，為其於原審時自陳甚明（見原審卷第一二三頁），而上訴人
    為王世漳之父母，王世漳為獨子，死亡時年僅二十四歲，有
    憑（見補字卷第十頁），又父母扶養子女，花費時間、精力，無莫不期待小孩能
    順利長大成人，隨著小孩成長，或喜或怒或哀或樂，並因長久的生活，心靈相依
    ，互相守護，一旦遭逢外力傷害，致天人永隔，白髮人送黑髮人，父母精神上所
    受之傷痛，實不能以言諭，並審酌兩造之身分地位、經濟能力，以及被上訴人所
    受精神上之痛苦程度等各項情狀，認被上訴人二人各向上訴人請求給付一百萬元
    之慰撫金，應屬適當。
  (五)過失相抵部分：
    又民法第一百九十二條、第一百九十四條，係間接被害人得請求損害賠償之規定
    ，自理論言，雖係固有之權利，然其權利係基於侵權行為之規定而發生，自不能
    不負擔直接被害人之過失，倘直接被害人於損害之發生或擴大與有過失時，依公
    平之原則，亦應有民法第二百十七條過失相抵規定之適用 (最高法院七十三年台
    再字第一八二號判例意旨參照）。本件被上訴人固主張王世漳並無過失云云，然
    查，證人即肇事時亦乘坐在系爭車輛之吳志忠於原審時到庭證稱：當時下雨，王
    世漳在進隧道之前玩弄排檔，車速變得很快，因前面是彎道，伊要求減速，以免
    車子失控，那時聽到車輪因煞車磨地的聲音，就發生車禍等語（見原審卷第八三
    頁），而王世漳確有把玩排檔之過失，亦經台灣台北地方法院檢察署九十年度偵
    字第三八七五、一０三六五號刑事案件同此認定，有該案件不起訴處分書在卷可
    憑，則上訴人主張王世漳與有過失，被上訴人亦應有過失相抵規定之適用，為有
    理由。是本院審酌陳家慶雖酒後高速駕車，而上訴人亦未禁止酒後之陳家慶駕駛
    系爭車輛，固有疏失，惟王世漳無故把玩排檔，直接影響系爭車輛之操控，而肇
    致系爭事故發生，應負較大之過失責任，認以酌減上訴人百分之五十之責任為適
    當。
  (六)末按數人共同不法侵害他人之權利者，連帶負損害賠償責任；又債權人向連帶債
    務人中之一人免除債務，而無消滅全部債務之意思表示者，除該債務人應負擔之
    部分外，他債務人仍不免責；另連帶債務人相互間除法律另有規定或契約另有訂
    定外，應平均分擔義務，民法第一百八十五條第一項前段，同法第二百七十六條
    第一項、同法第二百八十條前段分別定有明文。查陳家慶因酒後超速駕車，上訴
    人則未禁止陳家慶駕駛之系爭車輛，二人核係共同不法侵害王世漳之權利，依前
    開規定，就上揭所述之損害賠償額，除應負連帶之責，亦應平均分擔之。然陳家
    慶就系爭車禍之賠償，業與被上訴人二人以七十萬元成立調解，約定由陳家慶於
    九十年五月二十五日給付三十五萬，餘款分別給付，被上訴人對陳家慶之其餘請
    求則拋棄乙節，有原法院台北簡易庭九十年度北調字第一一０號卷附卷可佐，嗣
    該調解成立，被上訴人就其於九十年四月十七日起訴之請求，於九十年八月二十
    七日具狀撤回陳家慶部分，且就被上訴人部分扣除與陳家慶成立調解之部分，即
    被上訴人每人扣除三十五萬元後，為訴之聲明之減縮，亦有該起訴狀及撤回訴之
    一部狀，在卷可憑（見原審卷第十二頁至十七頁），是被上訴人固與連帶債務人
    之一人即陳家慶成立和解，然並無消滅全部債務之意思表示，故上訴人就其應負
    擔之部分，仍不能據以免其責任。
  (七)上訴人抵銷抗辯部分：
    上訴人復辯稱王世漳無故把玩排擋，亦與有過失，致上訴人多處受傷，系爭車輛
    亦已報廢，受有支出醫療費用、工作損失、汽車損害、精神損害等損失，被上訴
    人為王世漳繼承人，應賠償上訴人損失共計一百萬元，並應賠償陳家慶所受之損
    害，爰以之為抵銷云云。然查民法第一百九十七條第一項規定：「因侵權行為所
    生之損害賠償請求權，自請求權人知有損害及賠償義務人時起，二年間不行使而
    消滅。」。系爭車禍發生於九十年一月二十七日，上訴人遲至九十二年三月二十
    五日於本院言詞辯論時始主張抵銷（見本院卷第五四頁），則被上訴人主張上訴
    人請求權已罹於時效消滅，信屬有據。至於陳家慶部分，縱其受有損害，所得請
    求者，亦僅陳家慶本人，上訴人尚無從代陳家慶於本件為抵銷之主張。從而上訴
    人上開抵銷抗辯，均不足採。
  (八)是乙○○計得請求上訴人賠償醫藥費、殯葬費、慰撫金，共計一百一十八萬一千
    二百三十四元 (17284+163950+0000000＝0000000)，甲○○得請求上訴人賠償其
    慰撫金一百萬元，被上訴人其餘請求之扶養費及全民健保負擔之醫療費為無理由
    ，不應准許。惟就上開應予准許之部分，因王世漳就車禍損害之發生與有過失，
    本院依民法第二百十七條第一項之規定，酌減上訴人百分之五十之責任，故乙○
    ○可得請求之金額為五十九萬零六百十七元，甲○○可得請求之金額為五十萬元
    。又依被上訴人主張扣除其與陳家慶成立調解之部分，即被上訴人每人扣除三十
    五萬元，故乙○○之請求於二十四萬零六百十七元、甲○○之請求於十五萬元之
    範圍內，併各該法定遲延利息，為有理由。
七、綜上所述，被上訴人本於侵權行為法律關係，請求上訴人給付乙○○二十四萬六
    百一十七元，給付甲○○一十五萬元，並均自起訴狀繕本送達上訴人翌日即自九
    十年七月十一日起至清償日止，按週年利率百分之五計算之利息，洵屬有據，應
    予准許。逾此所為請求，為無理由，應予駁回。又被上訴人勝訴部分，兩造分別
    陳明願供擔保准及免為假執行之宣告，經核於法並無不合，至於被上訴人敗訴部
    分，其假執行之聲請失所附麗，應併予駁回。是原審就上開應予准許部分，為上
    訴人敗訴之判決，並依兩造聲請分別為准及免為假執行之宣告，而駁回被上訴人
    其餘之訴及假執行之聲請，經核均無不合，上訴意旨，就此部分，仍執陳詞，指
    摘原判決不當，求予廢棄改判，為無理由，應駁回其上訴。
八、本件因事證已臻明確，兩造其餘攻擊、防禦方法及所為之立證，核與判決之結果
    不生影響，爰不逐一予以論究，併予敘明。
據上論結，本件上訴為無理由，依民事訴訟法第四百四十九條第一項、第七十八條，
判決如主文。
中      華      民      國    九十二    年      四      月      八      日
                                民事第六庭
                                    審判長法  官  蔡    燉
                                          法  官  楊  絮  雲
                                          法  官  黃  莉  雲
右正本係照原本作成。
不得上訴。
中      華      民      國    九十二    年      四      月      十      日
                                          書記官  秦  仲  芳


司法院資訊處製作；財團法人民間司法改革基金會備份。
